臺灣高雄地方法院刑事判決　　　　　　 93年度簡上字第701號
上　訴　人
即　被　告　丁○○○
　　　　　　戊○○
上列上訴人等因偽造文書案件，不服本院高雄簡易庭93年度簡字
第4383號中華民國93年9月16日第1審判決（簡易判決處刑聲請書
案號：臺灣高雄地方法院檢察署93年度偵字第15025號），提起
上訴，本院管轄之第2審合議庭判決如下：
    主  文
原判決撤銷。
丁○○○、戊○○共同明知為不實之事項，而使公務員登載於職
務上所掌之公文書，足以生損害於公眾及他人，各處有期徒刑
月，如易科罰金，均以佰元折算壹日。
    事  實
一、丁○○○與戊○○為母子關係，丁○○○與其夫陳榮輝共同
    經營豐榮商行（後更名為耀騰商行），於民國（下同）79年
    起向德崧企業有限公司（下稱德崧公司）購入砂糖，共計積
    欠德崧公司貨款新臺幣（下同）930,000元，經德崧公司催
    討均未清償，德崧公司遂於92年9月30日向本院訴請丁○○○、陳榮輝應給付貨款930,000元及法定利息。丁○○○、
    戊○○為避免丁○○○所有坐落在高雄縣大樹鄉○○段第56
    9之85、603之25地號土地及其上同段第162號建號之建物（
    下稱系爭不動產），恐因債權人德崧公司取得勝訴判決後，
    向法院民事執行處聲請強制執行，明知丁○○○與戊○○就
    系爭不動產並無任何買賣法律關係，為圖免於系爭不動產遭
    拍賣，竟基於使公務員登載不實之犯意聯絡，在本院民事判
    決前，於92年11月14日虛偽訂立以2,444,006元之買賣價金
    ，將系爭不動產出售予戊○○，並委由不知情之甲○○於民
    國（下同）92年12月4日填具土地登記申報書及土地、建築
    改良物買賣所有權移轉契約書等文件，持以向高雄縣鳳山地
    政事務所申報，將系爭不動產所有權以買賣為原因移轉登記
    予戊○○，致使上開地政事務所不知情之人員將此不實事項
    ，於92年12月4日登載在職務上所掌管之土地登記簿及建築
    改良物登記簿上，足生損害於地政機關對於土地及建物管理
    之正確性及丁○○○之債權人德崧公司。嗣經本院於93年2
    月17日以92年度訴字第2693號民事判決丁○○○應給付德崧
    公司930,000元及法定利息，並於同年3月23日確定後，經德
    崧公司擬持該確定民事判決為執行名義，向高雄市國稅局申
    請查詢丁○○○所有財產時，始知悉上情。
二、案經德崧公司訴由臺灣高雄地方法院檢察署檢察官聲請簡易
    判決處刑。
    理  由
一、程序部分：
  (一)按被告以外之人於審判外向法官所為之陳述，得為證據，刑
    事訴訟法第159條之1第1項定有明文。其立法理由係認為被
    告以外之人之陳述係在法官面前為之，因其任意陳述之信用
    性已受確定保障之情況下所為之陳述，自得作為證據，且不
    問係本案或其他刑事案件之羈押訊問期日、勘驗期日、準備
    程序期日、審理期日或民事事件、行政訴訟程序，凡係在普
    通法院法官面前所為之陳述（不包括軍事法官），均具有證
    據能力。是本案證人丙○○、告訴人德崧公司之法定代理人
    己○○○於本院審理中向法官所為之證述（參見本院94年2
    月23日審判筆錄），在其任意陳述之信用性均無疑之情況下
    ，依法即得作為證據。
  (二)按被告以外之人於偵查中向檢察官所為陳述，除顯有不可信
    之情況者外，得為證據，刑事訴訟法第159條之1第2項定有
    明文。蓋因檢察官與法官同為司法官署，且檢察官代表國家
    偵查犯罪，依法有訊問被告、證人及鑑定人之權力，且須對
    被告有利、不利之情形均應注意，況徵諸實務運作，檢察官
    實施刑事偵查程序，亦能恪遵法定程序之要求，不致有違法
    取證情事且可信度極高，是被告以外之人前於偵查中已具結
    而為證述，除反對該項供述得具有證據能力之一方，已釋明
    「顯有不可信之情況」之理由外，不宜以該證人未能於審判
    中接受他造之反對詰問為由，即遽指該證人於偵查中之陳述
    不具證據能力，方符前揭法條之立法意旨。是告訴人德崧公
    司之告訴代理人吳俊昇於檢察官偵查時所為陳述，被告丁○○○、戊○○未曾提及檢察官在偵查時，有任何不法取供之
    情形，是客觀上並無顯不可信之情況，前揭告訴人德崧公司
    之告訴代理人吳俊昇於偵查中之陳述具有證據能力。
二、訊據被告丁○○○、戊○○固坦承於上揭時間將系爭不動產
    所有權移轉登記予被告戊○○，惟均矢口否認有使公務員登
    載不實之犯行，被告丁○○○、戊○○均辯稱：丁○○○前
    以系爭不動產設定最高限額抵押權向中國農民銀行大樹分行
    （下稱農民銀行）貸款4,560,000元，因丁○○○無力清償
    貸款，同意由戊○○承擔借款債務，繼續繳納貸款，作為買
    賣價金，將系爭不動產出賣予戊○○，並辦理移轉登記予戊○○所有，又經農民銀行與被告委任之土地代書協商，建議
    由戊○○繳納贈與稅以辦理系爭不動產過戶及借款人變更，
    但因房價下跌，無法按原貸款條件續貸，故未辦理借款人名
    義變更云云。惟查：
  (一)上揭事實，已據告訴人德崧公司之告訴代理人吳俊昇於偵訊
    中及法定代理人己○○○於本院審理中陳述明確，復有本院
    92年度訴字第2693號民事判決及判決確定證明書、財政部高
    雄市國稅局財產歸屬資料清單、91年度綜合所得稅各類所得
    資料清單、系爭不動產登記謄本、高雄縣鳳山地政事務所93
    年6月2日鳳地所資字第0930006302號函附之土地登記申請書
    、高雄縣政府稅捐稽徵處一般買賣另有贈與稅土地增值稅繳
    款書、土地建築改良物買賣所有權移轉契約書、贈與稅繳清
    證明書、
    稽。
  (二)又告訴人德崧公司向本院訴請丁○○○、陳榮輝應給付貨款
    930,000元及法定利息之民事事件，業於92年9月30日繫屬本
    院，並經本院於93年2月17日以92年度訴字第2693號民事判
    決丁○○○應給付德崧公司930,000元及法定利息，並於同
    年3月23日確定等情，此有告訴人德崧公司92年9月30日民事
    起訴狀上本院收狀戳章、本院上揭民事判決及確定證明書影
    本各1紙在卷可參。惟被告丁○○○、戊○○竟於告訴人德
    崧公司提出上揭民事訴訟後至本院民事判決確定前，此一期
    間內，於92年11月14日訂立系爭不動產買賣契約，並於92年
    12月4日將系爭不動產所有權以買賣為原因申請移轉登記予
    被告戊○○，且被告丁○○○、戊○○於本院提出之系爭不
    動產買賣契約書原本內容記載買賣價款為農民銀行貸款金額
    ，自契約成立日（即92年11月14日）起算等語，而被告丁○○○於92年10月28日、同年11月28日分別尚積欠農民銀行4,
    561,654元、4,547,724元，此有系爭不動產買賣契約書影本
    、農民銀行放款客戶資料查詢各1紙在卷可參，依此系爭不
    動產買賣契約書之買賣價金應為4,500,000元，核與高雄縣
    鳳山地政事務所93年6月2日鳳地所資字第0930006302號函附
    之系爭不動產土地建築改良物買賣所有權移轉契約書所載系
    爭土地、建物之買賣價款分別為1,85 4,006元、590,000元
    ，共計2,444, 006元，二者買賣價金內容不符。況按社會常
    情，不動產買賣交易之價金數額龐大，訂立買賣契約時對於
    買賣標的物之買賣價金數額理應相當慎重，然被告丁○○○
    、戊○○對於系爭不動產買賣交易價格先約定由被告戊○○
    清償系爭不動產借款債務，嗣復於辦理所有權移轉登記時，
    就系爭不動產之土地及建物分別改以特定買賣金額，顯有違
    事理常情。從而，被告丁○○○、戊○○是否訂立系爭不動
    產買賣契約之真意，已顯有可疑之處。
  (三)證人即農民銀行授信襄理丙○○於本院審理中證稱：丁○○○於82年11月以其所有之系爭不動產向農民銀行借款6,000,
    000元，並設定最高限額抵押權7,200,000元，因抵押權設定
    後，系爭不動產所有權移轉無須通知借款銀行，被告2人亦
    未通知農民銀行，故農民銀行對於系爭不動產業於92年12月
    4日經丁○○○辦理所有權人移轉登記一節不知情；又曾有
    土地代書電聯表示，系爭不動產所有權要移轉予他人，並重
    新辦理借款，以借新還舊方式，由戊○○重新借款以清償丁○○○原借款債務，惟經農民銀行評估結果，認為因房價滑
    落，以系爭不動產之價值無法借得當時丁○○○欠款餘額4,
    500,000元，故借新還舊之借款方式並未成立，且農民銀行
    並未與土地代書協商，由戊○○補繳贈與稅後，再辦理所有
    權移轉登記以變更借款人之情事（參見94年2月23日審判筆
    錄第9頁）等語，核與農民銀行函覆本院之借據內容相符，
    此有該銀行93年11月23日（93）農大授字第185號函及借據
    各1紙在卷可參。是被告丁○○○以系爭不動產向該銀行借
    款6,000,000元，且曾欲以系爭不動產為擔保轉貸並變更借
    款名義人，然因系爭不動產價值條件未符合轉貸並變更借款
    名義人，致使借款人迄今仍為被告丁○○○，又農民銀行亦
    未曾建議被告丁○○○、戊○○以補繳贈與稅方式完成所有
    權移轉變更借款人之事實，應堪認定。爰審酌被告丁○○○
    、戊○○雖有上揭原因致使借款人名義無法變更之事實，然
    無法即憑此一間接事實逕行推論被告丁○○○、戊○○間之
    系爭不動產買賣契約為真正，是尚難採為有利於被告事實之
    認定。
  (三)又證人即農民銀行授信襄理丙○○於本院審理中證稱：丁○○○原每月應清償借款本息46,000餘元，但嗣後因利率調降
    ，故金額有變更，丁○○○均有按期清償每期利息，但本金
    部分僅有清償部分。本件貸款清償本息之方式，應視清償明
    細表備註欄所載代號而定，明細表所載CS代號表示現金繳納
    ，CH代號表示轉帳（參見本院94年2月23日審判筆錄第10頁
    至第11頁）等語，另由被告丁○○○之繳款明細表內容觀之
    ，自系爭不動產於92年11月14日出售予被告戊○○後，於92
    年11月28日、92年12月26日、93年1月27日清償本息均由被
    告丁○○○本人以轉帳方式（清償明細表備註欄代號為CH）
    清償，此有農民銀行94年3月10日（94）農大授字第40號函
    附之轉帳支出傳票、放款收回傳票影本各3張、放款客戶資
    料查詢1份（參見本院卷宗）在卷可參，是被告丁○○○、
    戊○○於92年11月14日訂立買賣契約，並於92年12月4日辦
    理所有權移轉登記完成後至93年1月27日止，被告丁○○○
    應清償農民銀行之借款本息，均由被告丁○○○本人以轉帳
    方式清償，並非由被告戊○○清償之事實，亦應堪認定。至
    被告戊○○於本院審理中辯稱：積欠農民銀行之系爭不動產
    貸款，於系爭不動產買賣契約成立後前半年內，由其將應清
    償金額交由丁○○○存入農民銀行帳戶內，以轉帳方式繳納
    ，以後均由其自己以現金繳納或由農民銀行自其帳戶內扣除
    （參見本院94年3月11日審判筆錄第19頁）云云，然被告戊○○並未提出任何證據以實其說，況由上揭放款客戶資料查
    詢內容觀之，自93年2月24日起至93年4月23日止，被告丁○○○之繳納本息方式係以現金清償（清償明細表備註欄代號
    為CS），亦與被告戊○○上揭所辯，於系爭不動產買賣契約
    成立後半年內，由其將應清償金額交由被告丁○○○存入農
    民銀行帳戶以轉帳方式繳納等語不符，且本院亦查無其他積
    極證據足以證明被告戊○○確有以繳納現金之方式，清償系
    爭不動產之借款，是被告戊○○上揭所辯不足採信。
  (四)另被告丁○○○、戊○○辯稱，系爭不動產買賣價金之給付
    方式，係約定由戊○○承擔丁○○○原向農民銀行借款之債
    務，繼續清償借款云云。經查：
    (1)被告戊○○於本院審理中先陳稱，其曾幫忙其父陳榮輝經
      營耀騰企業社，月薪10,000元等語；後改稱，其於92年12
      月4日移轉系爭不動產前3月起開始經營耀騰企業社，而每
      月獲利60,000元，其中30,000元用以清償前揭貸款本息，
      另30,000元用於家中開銷支出等語（參見本院94年3月11
      日審判筆錄第15頁、第19頁）。衡諸社會事理常情，個人
      對於自己之經濟收入能力狀況應相當瞭解，縱對詳細收入
      金額數目或有差距，惟對於收入金額概括總數，應當記憶
      清楚，然被告戊○○對於自己之經濟收入狀況，於本院審
      理中前後陳述不一，且每月收入金額前稱10,000元，後稱
      60,000元，兩者金額差距竟高達50,000元，顯與常情有違
      ，況被告戊○○亦未提出證據以實其說，本院亦查無其他
      積極證據證明被告戊○○上揭所述實在，是被告戊○○上
      揭所述，顯係臨訟卸責之詞，應不足採信。
    (2)另被告戊○○於本院審理中陳稱，其於93年3月10日辦理
      曜廷企業社商業登記前10日，開始經營曜廷企業社，每月
      獲利60,000元，其有經濟能力清償前揭借款債務等語，縱
      屬實在，然被告丁○○○與被告戊○○，就系爭不動產買
      賣契約係於92年11月14日訂立，並於92年12月4日辦理移
      轉登記，被告戊○○上揭所言，亦僅能證明其自93年3月
      起有清償借款能力，無法證明被告戊○○於系爭不動產買
      賣契約訂立及所有權移轉登記後，即有清償借款之能力及
      清償借款之事實。
    (3)復參酌被告戊○○於92年度並無任何申報個人綜合所得稅
      之事實，此有財政部臺灣省南區國稅92年度綜合所得稅稅
      俊廷上揭所述其每月有收入10,000元或60,000元等語，顯
      與事實不符，故被告戊○○無替被告丁○○○清償前揭借
      款本息之能力，應堪認定。被告丁○○○、戊○○上揭辯
      稱，應係臨訟卸責之詞，均不足採信。
  (五)被告丁○○○、戊○○雖辯稱：系爭不動產價值僅約4,000,
    000元與積欠農民銀行之借款債權金額相當，如被告戊○○
    不願承受債務，經法院拍賣後，因農民銀行有抵押權得優先
    受償，告訴人德崧公司既無受償之可能，被告丁○○○當無
    脫產之必要云云。惟查，被告丁○○○確因負債為債權人德
    崧公司追討，已如前述，是告訴人德崧公司如獲得法院民事
    勝訴判決，當僅能聲請法院就被告丁○○○所有之財產強制
    執行拍賣受償，無法就被告戊○○所有之財產聲請強制執行
    ；至被告丁○○○提供系爭不動產為擔保，設定最高限額抵
    押權予農民銀行借款，亦如前述，是縱系爭不動產所有權由
    被告丁○○○移轉予被告戊○○，農民銀行既為最高限額抵
    押權人，基於最高限額抵押權對擔保物之追及性，農民銀行
    之借款債權仍可獲得擔保，被告丁○○○僅需繼續按期繳納
    積欠農民銀行之借款本息，最高限額抵押權人即農民銀行當
    無聲請法院就系爭不動產查封拍賣之必要，被告丁○○○即
    可免遭最高限額抵押權人農民銀行聲請強制執行系爭不動產
    。故被告丁○○○、戊○○以假買賣之方式移轉系爭不動產
    之所有權，應係避免被告丁○○○之普通債權人德崧公司持
    法院民事勝訴判決聲請法院就被告丁○○○所有之財產強制
    執行，如將系爭不動產所有權移轉予被告戊○○，且仍繼續
    按期繳納積欠農民銀行之借款本息，即可免遭最高限額抵押
    權人農民銀行聲請強制執行系爭不動產，是被告丁○○○、
    戊○○以買賣為原因移轉系爭不動產之所有權應係為逃避被
    告丁○○○之債權人德崧公司追討債務，被告2人上揭所辯
    ，亦難採為有利於被告事實之認定。
  (七)況一般民間買賣，於不動產移轉登記後，均在短期內辦理房
    貸債務人名義變更，此乃防止所有權移轉登記後，原債務人
    如繼續與金融機構有新債務發生，買受人之權益即可能受損
    或原貸款人仍需繼續負擔利息之問題，故辦理債務人名義變
    更乃對於釐清買賣雙方權義之重要事項，然被告丁○○○、
    戊○○亦自承本件不動產貸款並無法辦理借款人名義變更，
    況被告戊○○亦無經濟能力清償系爭不動產之貸款，已如前
    述，足徵被告丁○○○、戊○○明知所辦理上開登記事由不
    實，仍共謀利用不知情之代書甲○○持向地政事務所申請以
    買賣為原因辦理所有權移轉登記，以避免告訴人德崧公司聲
    請法院強制執行，其主觀上自有使公務員登載不實之犯意。
  (八)綜上所述，被告丁○○○、戊○○以買賣為原因，將系爭不
    動產移轉予被告戊○○，應係為使告訴人德崧公司無法聲請
    法院就系爭不動產強制執行，被告丁○○○、戊○○有以不
    實之買賣關係登記被告戊○○為買受人，而使公務員登載不
    實之犯罪故意，並使公務員將此不實事項登載在所掌之公文
    書，足生損害於地政機關對於土地及建物管理之正確性及被
    告丁○○○之債權人德崧公司甚明。被告丁○○○、戊○○
    間，就上揭犯行有犯意之聯絡及行為之分擔，至為明確。被
    告2人前開所辯，顯係事後飾卸之詞，殊不足採，本案事證
    已臻明確，被告犯行應堪認定。
三、核被告丁○○○、戊○○所為，均係犯刑法第214條使公務
    員登載不實罪。被告丁○○○、戊○○間有犯意聯絡及行為
    分擔，應論以共同正犯。其等利用不知情之甲○○犯使公務
    員登載不實罪，為間接正犯。原審依調查證據結果，據以論
    處被告2人罪刑，固非無見，惟查被告2人所為，係將被告丁○○○所有系爭不動產移轉登記予被告戊○○之事實，業經
    公訴人於本院審理時，當庭補充更正起訴事實，原審漏將被
    告丁○○○所有坐落高雄縣大樹鄉○○段569之85號地號土
    地予以論究，核有未合。被告2人上訴意旨否認犯罪，雖無
    理由，惟原判決既有上揭可議之處，自應由本院將原判決撤
    銷改判。爰審酌被告丁○○○、戊○○以虛偽買賣為由，向
    地政機關為所有權移轉登記，損害地政機關對於土地及建物
    管理之正確性及被告丁○○○之債權人德崧公司，犯後仍否
    認犯行，未能與告訴人德崧公司達成和解，原應從重量刑，
    然念及被告丁○○○於90年9月14日至92年2月13日患有憂鬱
    症之情狀，此有長庚紀念醫院93年10月7日診斷證明書1紙在
    卷可參，且被告戊○○為被告丁○○○之子，見其母因債務
    關係，所有之財產將遭債權人聲請法院強制執行拍賣，而為
    上揭犯行等一切情狀，各量處如主文第2項所示之刑，並諭
    知易科罰金之折算標準，以資懲儆。
據上論斷，應依刑事訴訟法第455條之1第3項、第369條第1項前
段、第364條、第299條第1項前段，刑法第28條、第214條、第41
條第1項前段，罰金罰鍰提高標準條例第1條前段、第2條，判決
如主文。
本案經檢察官乙○○到庭執行職務。
中　　華　　民　　國　　94　　年　　3 　　月　　29　　日
                  鳳山刑事第3庭審判長法官  張桂美
                               法      官  林芳華
                               法      官  唐中興
以上證明與原本無異。
本件不得上訴。
                               書  記  官  顏宗貝
中　　華　　民　　國　　94　　年　　3 　　月　　29　　日
附錄本判決論罪科刑法條全文：
刑法第214條
明知為不實之事項，而使公務員登載於職務上之所掌之公文書，
足以生損害於公眾或他人者，處3年以下有期徒刑、拘役或500元
以下罰金。
